ACORDAO-COMPLETO-2382586

ACÓRDÃO 12537/2019 ATA 42/2019 - SEGUNDA CÂMARA

VISTOS, relatados e discutidos estes embargos de declaração, opostos por Eduardo Emrich Soares, Fundação Biominas e Rodrigo Real Garcia em face do Acórdão 4487/2019-TCU-Segunda Câmara. 
ACORDAM os ministros do Tribunal de Contas da União, reunidos em sessão da 2ª Câmara, ante as razões expostas pela relatora, e com fundamento nos arts. 32, inciso II, e 34 da Lei 8.443/1992, em:
9.1. conhecer dos embargos de declaração e acolhê-los parcialmente para prestar os esclarecimentos contidos no voto condutor;
9.2. dar ciência da presente deliberação aos embargantes e à Financiadora de Estudos e Projetos (Finep) .

Embargos de declaração, com efeitos infringentes, opostos em face de acórdão que rejeitou as suas alegações de defesa e fixou novo e improrrogável prazo para recolhimento do valor atualizado do débito.

Segunda Câmara

órgãos e entidades estaduais.

3. Embargantes: Eduardo Emrich Soares (CPF XXX.824.656-XX), Fundação Biominas (CNPJ 26.269.977/0001-00) e Rodrigo Real Garcia (CPF XXX.935.146-XX).
3.1. Interessada: Financiadora de Estudos e Projetos - Finep (CNPJ 33.749.086/0002-90).

13.1. Ministros presentes: Aroldo Cedraz (na Presidência), Raimundo Carreiro e Ana Arraes (Relatora).
13.2. Ministro-Substituto presente: André Luís de Carvalho.

ACORDAO-COMPLETO-2414398

Acórdão 6611/2020 - Segunda Câmara

ANA ARRAES

ministra Ana Arraes.

Trata-se de embargos de declaração, com efeitos infringentes, opostos pela Fundação Biominas e outros responsáveis contra o Acórdão 4487/2019-TCU-Segunda Câmara, que rejeitou as suas alegações de defesa e fixou novo e improrrogável prazo para o recolhimento do valor atualizado do débito, em razão da inexecução parcial do Convênio 01.08.0515.00 (ref. Finep 0474/08) , tendo por objetivo a operacionalização do Programa Prime - Incentivo e Fortalecimento de Novos Empreendimentos Inovadores em Biotecnologia e áreas correlatas.
2.	A deliberação embargada foi proferida em tomada de contas especial instaurada pela Financiadora de Estudos e Projetos - Finep nos seguintes termos:
"9.1. rejeitar as alegações de defesa apresentadas em nome da Fundação Biominas, de Eduardo Emrich Soares e de Rodrigo Real Garcia; 
9.2. fixar, nos termos do art. 12, §2º, da Lei 8.443/1992 c/c o art. 202, §3º, do Regimento Interno, novo e improrrogável prazo de 15 (quinze) dias para que a Fundação Biominas, Eduardo Emrich Soares e Rodrigo Real Garcia comprovem, perante o TCU, o recolhimento solidário da quantia a seguir especificada, a contar da notificação, aos cofres do Fundo Nacional de Desenvolvimento Científico e Tecnológico, atualizada monetariamente a partir da data discriminada, até o efetivo recolhimento, abatendo-se na oportunidade qualquer quantia eventualmente ressarcida, na forma da legislação em vigor: 
	Valor Original (R$) 
	Data da Ocorrência

	185.844,53
	1º/12/2009

9.3. informar aos responsáveis que a liquidação tempestiva do débito atualizado monetariamente saneará o processo e permitirá o julgamento das contas pela regularidade com ressalva, dando-lhes quitação, nos termos do § 4º do art. 202 do Regimento Interno, ao passo que a ausência dessa liquidação tempestiva poderá levar ao julgamento pela irregularidade das contas, com imputação de débito a ser atualizado e acrescido de juros moratórios, nos termos do art. 19 da Lei 8.443/1992".
 3.	Inicialmente, a embargante sustenta obscuridade na decisão recorrida. Argumenta que, em momento algum, assumiu responsabilidade pela devolução dos recursos inadimplidos pelas empresas que receberam recursos do programa Prime, mas apenas pela avaliação, seleção e acompanhamento dos projetos.
4.	Sustenta, ainda, que o julgado foi omisso em relação à orientação da própria Finep, que levou a levou a crer, por um longo período, que não seria responsável pelo inadimplemento das empresas que efetivamente receberam recursos do Prime.
5.	Ademais, sustenta omissão do julgado quanto à não observância do prazo de 180 dias para a instauração do procedimento de tomada de contas especial. A Finep só teria instaurado a TCE após a embargante ter ajuizado ação na Justiça Federal para evitar a inscrição no Cadin.
6.	Requer, por fim, o acolhimento dos embargos, com atribuição de efeitos infringentes, para anulação da responsabilização do agente operacional em relação aos valores inadimplidos pelas empresas que efetivamente receberam recursos do programa em tela. Subsidiariamente, caso não acolhido o pedido principal, requer que o procedimento prossiga apenas no que tange às obrigações de agente operacional assumidas pela Fundação Biominas, que, segundo se alega, não contemplaria a responsabilidade pelo inadimplemento dos empreendedores inadimplentes.
	É o Relatório.

Ana Carolina de Sá Campos (OAB/MG 155.329) e outros representando Eduardo Emrich Soares e Rodrigo Real Garcia.

Não atuou.

Tomada de Contas Especial. Convênio de Transferência de Recursos Destinados A Subvenção Econômica. Programa DE Incentivo e Fortalecimento de Novos Empreendimentos Inovadores em Biotecnologia e Áreas Correlatas. Inexecução Parcial do Objeto. Não devolução do Saldo de Recursos Federais. Rejeição das Alegações de Defesa. Concessão de Novo e Improrrogável Prazo para Recolhimento do Débito. Embargos de Declaração. Conhecimento. ObSCURIDADE NÃO CARACTERIZADA. REDISCUSSÃO DE MATÉRIA, INVIÁVEL EM SEDE DE EMBARGOS. OMISSõES. RECURSO PARCIALMENTE ACOLHIDO TÃO SOMENTE PARA PRESTAR ESCLARECIMENTOS. O desrespeito ao prazo de 180 dias previsto no art. 4°, §1°, da Instrução Normativa 71/2012 para instauração de tomada de contas especial não gera nulidade processual ou preclusão em benefício do responsável ou, ainda, prescrição da pretensão punitiva.

TOMADA DE CONTAS ESPECIAL (TCE)

não atuou.

Trata-se de embargos de declaração, com efeitos infringentes, opostos pela Fundação Biominas e outros contra o Acórdão 4487/2019-TCU-Segunda Câmara, que rejeitou as suas alegações de defesa e fixou novo e improrrogável prazo para recolhimento do valor atualizado do débito, em razão da inexecução parcial do Convênio 01.08.0515.00 (ref. Finep 0474/08) , tendo por objetivo a operacionalização do Programa Prime - Incentivo e Fortalecimento de Novos Empreendimentos Inovadores em Biotecnologia e áreas correlatas.
2.	Os embargos merecem ser conhecidos por atender aos requisitos de admissibilidade: legitimidade e tempestividade. Foram opostos tempestivamente pelos responsáveis, nos termos do art. 34 da Lei 8.443/1992, a partir da ciência do acórdão, que se deu em 8/10/2019, tendo sido protocolados os embargos em 18/10/2019, dentro, portanto, do prazo legal. Ademais, nos termos do art. 279 do Regimento Interno, são cabíveis os aclaratórios contra decisão que rejeitar alegações de defesa. 
3.	Passo a examinar o mérito. 
I
4.	Os embargantes sustentam, inicialmente, obscuridade na decisão recorrida. Argumentam que, em momento algum, assumiram responsabilidade pela devolução dos recursos inadimplidos pelas empresas que receberam recursos do programa Prime, mas apenas pela avaliação, seleção e acompanhamento dos projetos.
5.	Obscuridade como hipótese de cabimento dos embargos de declaração é a falta de clareza ou a ininteligibilidade que provoquem prejuízo à compreensão da deliberação recorrida. 
6.	Não é o caso do acórdão embargado. No voto condutor, deixei claro que: 
" (...) a entidade se obrigou ao ressarcimento à Finep dos valores transferidos em caso de inexecução do objeto pactuado ou de utilização dos recursos em finalidade diversa da estabelecida; assumiu o risco do eventual inadimplemento pelas beneficiárias e foi remunerada para isso."
7.	Não há, portanto, obscuridade a ser sanada pela via dos embargos. Pretendem os embargantes, tão somente, rediscutir a matéria utilizando instrumento processual inadequado. 
8.	Nesse sentido, destaco o Acórdão 2170/2011-TCU-Segunda Câmara e o Acórdão 2703/2009-TCU-Primeira Câmara, precedentes da relatoria do ministro Augusto Nardes, em que foi fixado o seguinte entendimento: "Os embargos de declaração não se constituem em figura recursal adequada à discussão de questões de mérito".
II
9.	Em segundo lugar os recorrentes sustentam que o julgado foi omisso em relação à orientação da própria Finep, que os levou a crer, por longo período, que não seria responsável pelo inadimplemento das empresas que efetivamente receberam recursos do Prime.
10. 	Argumentam terem questionado a Finep, por e-mail, se as empresas inadimplentes em relação à Fundação Biominas seriam empresas inadimplentes frente a Finep. Em resposta, também por e-mail, Jayme Henrique de Azevedo Rodrigues, "advogado" da "ADJUR - Área Jurídica/ DCCT", assim teria se pronunciado:
"É claro que para as empresas que não quiserem devolver recursos em razão da não aprovação da prestação de contas, a derradeira medida legal é a execução judicial de dívida. Antes porém, cobra-se administrativamente e, não tendo nenhuma resposta, instaura-se a Tomada de Contas Especial que é um processo administrativo de 'rito especial', dando-se uma última oportunidade para a empresa regularizar-se. Ultrapassada a Tomada de Contas Especial, cobra-se judicialmente a dívida. Lembro que a Tomada de Contas Especial será encaminhada à FINEP, que por sua vez, enviará todo o dossiê ao TCU. Toda essa situação deve ser comunicada à FINEP, ficando, portanto, a empresa devedora no rol das empresas impossibilitadas de receber novos recursos (reembolsável, subvenção econômica) . Assim, é possível usar o argumento de que a empresa inadimplente com a Biominas (Prime) está inadimplente com a FINEP."
11.	Preliminarmente, cumpre salientar que a omissão a ser suprida pela via dos embargos é aquela referente a argumentos relevantes lançados pelas partes ou a questões de ordem pública, apreciáveis de ofício pelo julgador, tendo sido, ou não, suscitadas pelas partes. 
12.	No caso, observo que a deliberação embargada foi omissa quanto a esse argumento, apresentado nas alegações de defesa (peça 49) . 
13.	Ocorre que a referida orientação não eximiu a Fundação Biominas de adotar as providências administrativas e judiciais para a cobrança das empresas inadimplentes. Ademais, eventual orientação formulada por e-mail não tem o condão de promover a alteração das cláusulas do Convênio 01.08.0515.00 (ref. Finep 0474/08) , no qual aquela fundação assumiu o risco pelo inadimplemento pelas empresas beneficiárias.
14.	Por elucidativo, transcrevo excerto da cláusula 5.2 do referido ajuste: 
"5.2. OBRIGAÇÕES DA CONVENENTE 
A CONVENENTE se obriga a: (...) c) utilizar os recursos de subvenção econômica destinados às empresas desembolsados pela FINEP, bem como os rendimentos das aplicações financeiras, exclusivamente na execução do objeto do presente CONVÊNIO; (...) k) restituir à FINEP, no prazo improrrogável de 30 (trinta) dias, contados da data da notificação expedida pela FINEP, o valor transferido, atualizado monetariamente, acrescido de juros legais, na forma da legislação aplicável aos débitos para com a Fazenda Nacional, a partir da data do seu recebimento, quando: i) não for executado o objeto pactuado; ii) não forem apresentadas, nos prazos exigidos, os demonstrativos financeiros e/ou de execução física; iii) os recursos forem utilizados em finalidade diversa da estabelecida neste CONVÊNIO." (grifo nosso) 
15. 	Nesse contexto, quem responde perante o concedente é a Fundação Biominas e seus diretores, e não as empresas beneficiárias, que, repito, não possuem vínculo jurídico direto com a Finep, a despeito da afirmação feita por Jayme Rodrigues no e-mail acima referenciado.
III
16.	Por fim, sustentam omissão do julgado quanto à não observância do prazo de 180 dias para instauração do procedimento de tomada de contas especial.
17.	A decisão embargada também foi omissa quanto a esse ponto. Nada obstante, supressão dessa omissão é incapaz de produzir os efeitos infringentes pretendidos. 
18.	Tal prazo, estabelecido pela Instrução Normativa TCU 71/2012, tem por objetivo atender ao princípio do custo-benefício do controle, permitindo que a administração pública esgote as providencias administrativas com vistas à reintegração aos cofres públicos, evitando os custos envolvidos na instauração, processamento e julgamento da tomada de contas especial. 
19.	Nessa linha, o Tribunal tem se pronunciado no sentido de que o desrespeito ao referido prazo não gera nulidade processual, preclusão em benefício do responsável ou prescrição da pretensão punitiva. Confiram-se, a propósito, os seguintes precedentes: Acórdão 1768/2007-TCU-Primeira Câmara (rel. min. Augusto Nardes) ; Acórdão 6531/2016-TCU-Primeira Câmara (rel. min. Bruno Dantas) ; Acórdão 690/2017-TCU-Primeira Câmara (rel. min. Bruno Dantas) ; Acórdão 9789/2017-TCU-Primeira Câmara (rel. min. Benjamin Zymler) e Acórdão 2011/2007-TCU-Primeira Câmara (rel. min. Augusto Nardes) .
20.	Ante todo o exposto, acolho parcialmente os embargos, apenas para prestar os esclarecimentos contidos no presente voto.	
	Nesses termos, VOTO por que o Colegiado aprove a minuta de acórdão que submeto à sua deliberação.
TCU, Sala das Sessões Ministro Luciano Brandão Alves de Souza, em 19 de novembro de 2019.
ANA ARRAES 
Relatora